---
title: "Actividad final curso: Estadística y Probabilidad"
author: "Edwin Leonel Lee Tiño"
date: "2023-10-05"
output: html_document
---

```{r Instalar librerias, include=FALSE}

install.packages("tidyverse")
install.packages("vcd", dependencies = TRUE)
install.packages("DescTools", dependencies = TRUE)

```

```{r Cargar librerias, include=FALSE}

library(tidyverse)
library(DescTools)
library(vcd)

```

# (0) Resumen del dataset (10 primeras filas).

```{r Cargar dataset, echo=FALSE}

combo_hamburguer_dataset = read_csv("combo_hamburguer.csv")
combo_hamburguer_tibble = tibble(combo_hamburguer_dataset)
head(combo_hamburguer_tibble, 10)

```

# (1) Descripción del comportamiento variable: Carne (gramos).

## (1.1) Medidas de tendencia central.

```{r Medidas de tendencia central variable: Carne (gramos), echo=FALSE}

media_carne = mean(combo_hamburguer_tibble$Carne)
mediana_carne = median(combo_hamburguer_tibble$Carne)

cat("El valor promedio para la variable carne es: ", media_carne, " gramos. \n")
cat("No más del 50% de las observaciones es mayor que ", mediana_carne, "gramos. \n")

```

## (1.2) Medidas de posición.

```{r Medidas de posición variable: Carne (gramos), echo=FALSE}

quantile_1_carne = quantile(combo_hamburguer_tibble$Carne, probs = 0.25)
quantile_3_carne = quantile(combo_hamburguer_tibble$Carne, probs = 0.75)

cat("El 25% de las observaciones no es mayor que ", quantile_1_carne, " gramos. \n")
cat("El 75% de las observaciones no es mayor que ", quantile_3_carne, " gramos. \n")

```

## (1.3) Medidas de variación.

```{r Medidas de variación variable: Carne (gramos), echo=FALSE}

varianza_carne = var(combo_hamburguer_tibble$Carne)
desv_est_carne = sqrt(varianza_carne)
amplitud_carne = max(combo_hamburguer_tibble$Carne) - min(combo_hamburguer_tibble$Carne)

cat("La varianza para la variable carne es: ", varianza_carne, " gramos. \n")
cat("Las observaciones tienen una variación promedio de ", desv_est_carne, " gramos, en relación a la media. \n")
cat("La diferencia entre la observación mayor y la menor de la variable carne es: ", amplitud_carne, " gramos. \n")

```

## (1.4) Distribución de datos.

### (a) Histograma y polígono de frecuencias.

```{r Histograma y poligono de frecuencias variable: Carne (gramos), echo=FALSE, warning=FALSE}

n_clases_carne = nclass.Sturges(combo_hamburguer_tibble$Carne)

ggplot(combo_hamburguer_tibble, aes(x = Carne))+ 
  geom_histogram(bins=n_clases_carne, color="#17202A", fill="#922B21")+
  geom_freqpoly(bins=n_clases_carne, color="#F1C40F")+
  labs(title="Distribución variable: Carne (gramos).", x="peso (gramos)", y="frecuencia") +
  theme_bw()

```

### (b) Diagrama de caja y bigotes.

```{r Boxplot variable: Carne (gramos), echo=FALSE, warning=FALSE}

ggplot(combo_hamburguer_tibble, aes(x = Carne)) + 
  geom_boxplot(bins=n_clases_carne, color="#17202A", fill="#922B21") +
  labs(title="Diagrama caja y bigote variable: Carne (gramos)", x="peso (gramos)") +
  theme_bw()

```

# (2) Descripción del comportamiento variable: Salsa (gramos).

## (2.1) Medidas de tendencia central.

```{r Medidas de tendencia central variable: Salsa (gramos), echo=FALSE}

media_salsa = mean(combo_hamburguer_tibble$Salsa)
mediana_salsa = median(combo_hamburguer_tibble$Salsa)

cat("El valor promedio para la variable salsa es: ", media_salsa, " gramos. \n")
cat("No más del 50% de las observaciones es mayor que ", mediana_salsa, "gramos. \n")

```

## (2.2) Medidas de posición.

```{r Medidas de posición variable: Salsa (gramos), echo=FALSE}

quantile_1_salsa = quantile(combo_hamburguer_tibble$Salsa, probs = 0.25)
quantile_3_salsa = quantile(combo_hamburguer_tibble$Salsa, probs = 0.75)

cat("El 25% de las observaciones no es mayor que ", quantile_1_salsa, " gramos. \n")
cat("El 75% de las observaciones no es mayor que ", quantile_3_salsa, " gramos. \n")

```

## (2.3) Medidas de variación.

```{r Medidas de variación variable: Salsa (gramos), echo=FALSE}

varianza_salsa = var(combo_hamburguer_tibble$Salsa)
desv_est_salsa = sqrt(varianza_salsa)
amplitud_salsa = max(combo_hamburguer_tibble$Salsa) - min(combo_hamburguer_tibble$Salsa)

cat("La varianza para la variable salsa es: ", varianza_salsa, " gramos. \n")
cat("Las observaciones tienen una variación promedio de ", desv_est_salsa, " gramos, en relación a la media. \n")
cat("La diferencia entre la observación mayor y la menor de la variable salsa es: ", amplitud_salsa, " gramos. \n")

```

## (2.4) Distribución de datos.

### (a) Histograma y polígono de frecuencias.

```{r Histograma y poligono de frecuencias variable: Salsa (gramos), echo=FALSE, warning=FALSE}

n_clases_salsa = nclass.Sturges(combo_hamburguer_tibble$Salsa)

ggplot(combo_hamburguer_tibble, aes(x = Salsa))+ 
  geom_histogram(bins=n_clases_salsa, color="#17202A", fill="#76448A")+
  geom_freqpoly(bins=n_clases_salsa, color="#F1C40F")+
  labs(title="Distribución variable: Salsa (gramos).", x="peso (gramos)", y="frecuencia") +
  theme_bw()

```

## (b) Diagrama de caja y bigotes.

```{r Boxplot variable: Salsa (gramos), echo=FALSE, warning=FALSE}

ggplot(combo_hamburguer_tibble, aes(x = Salsa)) + 
  geom_boxplot(bins=n_clases_carne, color="#17202A", fill="#76448A") +
  labs(title="Diagrama caja y bigote variable: Salsa (gramos)", x="peso (gramos)") +
  theme_bw()

```

# (3) Descripción del comportamiento variable: Refresco.

## (3.1) Gráfica de barras.

```{r Gráfica de barras variable: refresco (tamaño), echo=FALSE, warning=FALSE}

ggplot(combo_hamburguer_tibble, aes(x = Refresco)) +
  geom_bar(color="#17202A", fill="#3498DB") +
  labs(title="Compra de refrescos por tamaño.", x="tamaño", y="frequencia") +
  theme_bw() 

```

# (4) Descripción del comportamiento variable: Papas.

## (4.1) Gráfica de barras.

```{r Gráfica de barras variable: papas (tamaño), echo=FALSE, warning=FALSE}

ggplot(combo_hamburguer_tibble, aes(x = Papas)) +
  geom_bar(color="#17202A", fill="#229954") +
  labs(title="Compra de papas por tamaño.", x="tamaño", y="frequencia") +
  theme_bw() 

```

# (5) Descripción del comportamiento conjunto variables: Carne y Salsa.

## (5.1) Diagrama de dispersión: Carne (x) vs Salsa (y).

```{r Diagrama de dispersión variables: Carne y Salsa, echo=FALSE, warning=FALSE}

ggplot(combo_hamburguer_tibble, aes(x = Carne, y = Salsa)) + 
  geom_point(color="#CA6F1E", size=2) +
  geom_smooth(method="lm", se=FALSE) +
  labs(title="Combo Hamburguer: Carne vs Salsa.", x = "carne (gramos)", y = "salsa (gramos)")

```

## (5.2) Ecuación de la gráfica de dispersión (modelo matemático).

```{r Tabla ecuación variables: Carne vs Salsa, echo=FALSE}

combo_hamburguer_tibble = combo_hamburguer_tibble %>% 
  mutate(
    carne_mult_salsa = Carne * Salsa,
    carne_cuadrado = Carne * Carne,
    salsa_cuadrado = Salsa * Salsa
  )

combo_hamburguer_tibble

```

```{r Ecuación variables: Carne vs Salsa, echo=FALSE}

sum_carne = sum(combo_hamburguer_tibble$Carne)
sum_salsa = sum(combo_hamburguer_tibble$Salsa)
sum_carne_mult_salsa= sum(combo_hamburguer_tibble$carne_mult_salsa)
sum_carne_cuadrado = sum(combo_hamburguer_tibble$carne_cuadrado)
sum_salsa_cuadrado = sum(combo_hamburguer_tibble$salsa_cuadrado)
num_rows = nrow(combo_hamburguer_tibble)

A = matrix(c(num_rows,sum_carne,sum_carne,sum_carne_cuadrado), nrow=2)
B = c(sum_salsa,sum_carne_mult_salsa)
solution = solve(A, B)

cat("El modelo matemático para las variables Carne y Salsa es: y = ",solution[2],"x",solution[1])

```

## (5.3) Coeficiente correlación.

```{r Coeficiente correlación variables: Carne vs Salsa, echo=FALSE}

coef_corr = cor(combo_hamburguer_tibble$Carne, combo_hamburguer_tibble$Salsa)
cat("El coeficiente de correlación para las variables: Carne vs Salsa es: ", coef_corr)

```

# (6) Descripción del comportamiento conjunto variables: Refresco vs Papas.

## (6.1) Tabla de doble entrada variables: Refresco vs Papas.

```{r Tabla de doble entrada variables: Refresco vs Papas, echo=FALSE}

tabla_relac = table(combo_hamburguer_tibble$Refresco, combo_hamburguer_tibble$Papas)
addmargins(tabla_relac)

```

## (6.2) Gráfica de mosaico variables: Refresco vs Papas.

```{r Gráfica de mosaico variables: Refresco vs Papas, echo=FALSE}

mosaic(Refresco~Papas, combo_hamburguer_tibble)

```
